【裁判字號】    99,交聲,2679
【裁判日期】    991028
【裁判案由】    聲明異議
【裁判全文】
臺灣高雄地方法院交通事件裁定        99年度交聲字第2679號
原處分機關  高雄市政府交通局
法定代理人  王國材
異  議  人  凱薩小客車租賃有限公司
即受處分人          址設高雄市.
法定代理人  甲○○
上列受處分人因違反道路交通管理處罰條例案件，對於高雄市政
府交通局民國99年9 月21日高市交裁字第裁32-B00000000號處分
，聲明異議，本院裁定如下：
    主  文
原處分撤銷。
凱薩小客車租賃有限公司不罰。
    理  由
一、異議意旨略以：異議人即受處分人凱薩小客車租賃有限公司
    所有車牌號碼3105-VV 號租賃小客車從民國99年8 月27日22
    時21分起迄同年月30日18時55分止，由承租人高伯緯承租後
    ，於同年8 月30日（裁決書上違規日期誤載為99年8 月8 日
    ）3 時43分行經高雄市○○○路○路段時，有第三人郭浩瑭
    駕駛上揭小客車以危險方式在道路上駕駛汽車之違規情事，
    為警開單舉發，嗣原處分機關高雄市政府交通局除依法裁罰
    駕駛人外，另依道路交通管理處罰條例第43條第4 項規定對
    該車車主即異議人處以吊扣汽車牌照3 個月之處分。惟異議
    人係合法立案之汽車租賃業者，就本件出租汽車於簽訂租賃
    契約時，業經詳實審核承租人之駕駛執照等證件，對該駕駛
    人已善盡監督及注意之義務，就本件違規事實並無故意或過
    失之歸責事由，爰聲請將原處分撤銷，另為異議人不罰之諭
    知等語。
二、經查，本件異議人係以經營汽車租賃為業之人，於99年8 月
    27日22時21分起迄同年月30日18時55分間，將其所有車牌號
    碼3105-VV 號租賃小客車出租予第三人高伯緯，旋因第三人
    郭浩瑭使用上開車輛於99年8 月30日3 時43分許，行經高雄
    市○○○路○路段時，有駕駛人以危險方式在道路上駕駛汽
    車之違規情事，為警開單舉發，嗣原處分機關除依法裁決處
    罰駕駛人外，另依道路交通管理處罰條例第43條第4 項規定
    並對該車車主即異議人處以吊扣汽車牌照3 個月之處分等情
    ，有卷附聲明異議狀（本院卷第1 至3 頁）、違反道路交通
    管理事件裁決書（本院卷第4 頁）、小客車租賃定型化契約
    書（本院卷第5 頁）、承租人駕駛執照影本（本院卷第6 頁
    ）、高雄市政府營利事業登記證（本院卷第7 頁）、舉發違
    反道路交通管理事件通知單2 紙（本院卷第16至17頁）可稽
    ，應堪認定。
三、按汽車駕駛人，駕駛汽車有以其他危險方式駕車者，處新臺
    幣6 千元以上2 萬4 千元以下罰鍰，並當場禁止其駕駛；汽
    車駕駛人有上開行為者，並吊扣該汽車牌照3 個月；經受吊
    扣牌照之汽車再次提供為違反第一項第一款或前項行為者，
    沒入該汽車，道路交通管理處罰條例第43條第1 項第1 款、
    第4 項分別定有明文。依上開條文規定，如汽車駕駛人係駕
    駛自己汽車而有上開違規行為，除受罰鍰處罰外，並應受吊
    扣汽車牌照3 個月之處分，自無疑義；至於該汽車非駕駛人
    所有時，則該汽車所有人是否仍為受罰主體？就法條文義解
    釋而言，所謂「吊扣『該』汽車牌照」，自係指「該危險駕
    駛之汽車牌照」，而汽車駕駛人非必為汽車所有人，為一般
    社會常態，法文既非明定「吊扣該駕駛人所有之汽車牌照」
    ，則不問汽車駕駛人與汽車所有人是否為同一人，自均應加
    以處罰。再由同條第4 項後段規定「經受吊扣牌照之汽車『
    再次提供』為違反第1 項第1 款或前項行為者，沒入該汽車
    」為體繫上之觀察，益見本條項汽車所有人不以與汽車駕駛
    人為同一人為限，否則即無「提供」或「再次提供」之可言
    。又自立法意旨觀之，汽車駕駛人有危險駕車行為，嚴重危
    害道路交通安全，甚且可能涉及刑法公共危險罪責，情節非
    輕。是除處以高額罰鍰並當場禁止其駕駛外，另應吊扣該危
    險駕駛車輛之汽車牌照3 個月，以此雙重保險方式，督促汽
    車所有人勿輕易提供車輛與可能危險駕駛之人，藉以遏止嚴
    重違規，確保公眾生命、身體、財產之安全。據此，本條項
    關於吊扣汽車牌照之處罰，自不以汽車駕駛人與汽車所有人
    係同一人為限，縱汽車所有人另有其人，仍應為本條項所規
    範之受罰主體。
四、又違反行政法上義務之行為非出於故意或過失者，不予處罰
    ，行政罰法第7 條著有明文。此項實體法上責任成立之條件
    ，除有明文規定，得因程式要件不備而無庸審酌外，本應一
    體適用。因此，上開吊扣汽車牌照之處罰雖以汽車所有人為
    受罰主體，但仍須汽車所有人對於提供車輛給汽車駕駛人使
    用有故意或過失為限。如汽車所有人自己即為危險駕駛之行
    為人，其有可歸責之原因，自不待言。然如汽車所有人非汽
    車駕駛人，即應探究該提供汽車之行為是否有可歸責之原因
    ，否則，自不能責令汽車所有人因汽車駕駛人個人恣意違規
    行為，即連坐受罰。況車輛供他人使用，就出租業者而言，
    以昂貴汽車供他人使用，與每次所賺取之租金費用顯不相當
    ，而不法之徒利用人頭租用車輛，作為犯罪工具，藉以掩人
    耳目，時有所聞，情節較輕者或未愛惜車輛，恣意使用，亦
    屬常見，實際上出租業者對上開情形並無法完全防範，且亦
    無法因此而予苛責，因此，倘出租業者已依規定將車輛交付
    承租人使用，則出租業者與承租人彼此間之權利義務形式上
    僅能委由私法自治加以規範，而出租業者對於承租人在外之
    駕車行為，既著實難以預防或監督，因此，除別有事證外，
    自難遽認出租業者對於承租人之違規駕車行為有何故意或過
    失之可歸責原因。
五、是依上開說明，本件異議人既已與第三人簽訂上揭小客車租
    賃契約，並依租賃契約將上開車輛交付承租人使用，則異議
    人對於承租人事後如何使用上開車輛、有無交付第三人違規
    駕車行為等，即無從預防或監督，自難認異議人對於他人之
    違規駕車行為，有何故意或過失之可歸責原因，而應受前開
    規定之處罰。
六、綜上所述，本件異議人以汽車出租為業，其對於承租人租用
    上開車輛後，竟交由第三人駕駛該車輛於上揭時、地有駕駛
    人以危險方式在道路上駕駛汽車之違規行為，實無從預見並
    加以防範，且亦無證據證明異議人有預見並加以防範之可能
    ，自難認異議人有故意或過失之可歸責原因。原處分機關未
    予詳察，對於異議人逕予上開裁罰，即有未合。異議人聲明
    異議，經核為有理由，應由本院將原處分撤銷，另為異議人
    不罰之裁定，以資救濟。
據上論斷，應依道路交通管理處罰條例第87條第2 項，道路交通
案件處理辦法第20條前段，裁定如主文。
中    華    民    國    99    年    10    月    28    日
                        交通法庭  法  官  曾仁勇
以上正本證明與原本無異。
如不服本裁定，應於收受送達後5 日內向本院提出抗告狀。
中    華    民    國    99    年    10    月    28    日
                                  書記官  王紀芸

司法院資訊處製作；財團法人民間司法改革基金會備份。
